臺灣高雄地方法院民事判決
111年度簡上字第26號
上  訴  人  程新發    
            李美英    
            張簡大裕 
被上訴人    華南產物保險股份有限公司
                       設臺北市○○區○○○路0段000號0                           樓
法定代理人  陳文智    
訴訟代理人  王健丞    
            卓定豐    
上列當事人間請求損害賠償事件，上訴人對於民國110年11月16
日本院110 年度雄簡字第 1378 號第一審判決提起上訴，本院於
民國111年3月30日言詞辯論終結，判決如下：
    主       文
一、上訴駁回。
二、第二審訴訟費用由上訴人連帶負擔。
    事實及理由
壹、程序事項
　　上訴人李美英、張簡大裕經合法通知，未於言詞辯論期日到
    場，核無民事訴訟法第386條各款所列情形，爰依被上訴人
    之聲請，由其一造辯論而為判決。
貳、實體事項
一、被上訴人起訴主張：上訴人程新發、李美英、張簡大裕為詐
    領強制汽車責任保險金，謊稱李美英於民國106年7月24日22
    時30分駕車行經高雄市○○區○○○路00號前，與張簡大裕所駕
    車輛發生車禍，李美英因此受有左側遠端橈骨骨折、左鎖骨
    閉鎖性骨折、小腿、左腰部多處擦傷等傷勢（下稱系爭車禍
    ），為獲得保險理賠，程新發偽造載有上開傷勢之天主教聖
    功醫療財團法人聖功醫院（下稱聖功醫院）診斷證明書，再
    由李美英持之向被上訴人聲請保險理賠，致被上訴人因此陷
    於錯誤給付李美英新臺幣（下同）42萬2,055元保險理賠，
    嗣因李美英歸還其中8萬元，故被上訴人關此部分，僅請求
    其餘34萬2,055元之損害。為此，爰依侵權行為法律關係提
    起本訴。並聲明：程新發、張簡大裕、李美英應連帶給付被
    上訴人34萬2,055元，及自起訴狀繕本送達最後被告翌日起
    至清償日止，按週年利率5％計算之利息。  
二、上訴人則以：
  ㈠程新發部分：伊固不爭執被上訴人主張之上開事實，但目前無資力賠償等語。
  ㈡李美英部分：伊僅從中獲得8萬元且均已返還被上訴人，伊無
    須再負返還其餘保險理賠34萬2,055 元之責等語置辯，並聲
    明：被上訴人之訴駁回。
  ㈢張簡大裕部分：伊固不爭執曾參與程新發、李美英共謀之上
    開保險詐領事件，然伊僅按程新發之指示駕車至該處，並至
    警局製作筆錄，並無詐領保險理賠之故意，且未分得任何詐
    騙所得，自不應負賠償被上訴人因此受害之責等語置辯，並
    聲明：被上訴人之訴駁回。
三、原審判決程新發、張簡大裕、李美英應連帶給付被上訴人34
    萬2,055元，及自110年6月1日起至清償日止，按週年利率5％
    計算之利息。上訴人不服提起上訴，除援引原審抗辯外，李
    美英另補陳：被上訴人曾表示不欲對伊提起本訴，不應出爾
    反爾，且主謀程新發已承諾賠償，不得再向伊請求等語。張
    簡大裕則補陳：本件係遭程新發設計，且伊僅係依現場員警
    指示於筆錄下方簽名，並未至警局製作筆錄，伊無詐領保險
    理賠之故意。並均聲明：㈠原判決除主文第二項外其餘廢棄
    。㈡廢棄部分被上訴人在第一審之訴駁回。被上訴人答辯聲
    明：上訴駁回。又程新發其餘敗訴部分未提起上訴，該部分
    業已確定，併予敘明。
四、本院得心證之理由
  ㈠按因故意或過失，不法侵害他人之權利者，負損害賠償責任
    。數人共同不法侵害他人之權利者，連帶負損害賠償責任。
    不能知其中孰為加害人者亦同。民法第184條第1項前段、第
    185條第1項定有明文。又民事上所謂共同侵權行為，係指數
    人共同不法對於同一之損害，與以條件或原因之行為，且此
    加害行為與刑事上之共同正犯，其構成要件並不完全相同，
    共同侵權行為人間不以有意思聯絡為必要，若行為關連共同
    ，即足成立共同侵權行為，故加害人於共同侵害權利之目的
    範圍內，各自分擔實行行為之一部，而互相利用他人之行為
    ，以達其目的者，仍為共同侵權行為人，應對於全部所發生
    之結果，連帶負損害賠償責任。
　㈡上訴人應對被上訴人負共同侵權損害賠償責任：
　⒈被上訴人主張上訴人共同以上揭詐欺手法捏造系爭車禍，再
    由程新發偽造不實之診斷證明書，使被上訴人陷於錯誤給付
    李美英42萬2,055 元等情，就程新發、李美英部分，業經程
    新發、李美英於本院108 年度訴字第660 號、109 年度訴字
    第289 號、第368 號刑案（下合稱系爭刑案）中分別坦承不
    諱，其等並均經系爭刑案判決有罪，此有系爭刑案判決書在
    卷可參，且程新發、李美英就此亦未爭執，上訴人此部分主
    張為有據，先堪認定。至張簡大裕部分，其於系爭刑事案件
    亦已坦承有參與詐欺（109 年度訴字第368 號刑案卷㈤第391
    頁），於原審復陳稱有按照程新發指示參與製造系爭車禍，
    包含駕車到現場及製作筆錄，都是依照程新發指示等語（原
    審卷第229頁），被上訴人主張張簡大裕為共同侵權行為人
    ，應屬有據。據此，足認上訴人有各自分擔實行行為之一部
    ，並互相利用他人之行為，而共同實施本件詐騙侵權行為。
　⒉至張簡大裕雖於本院否認共同參與捏造系爭車禍，並抗辯：
    伊事先未與程新發或李美英共同謀議，當天係程新發謊稱要
    向伊購買車輛，伊至現場後程新發方告以準備捏造系爭車禍
    事宜並已聯絡員警，程新發接續向李美英指示如何假裝受傷
    ，並告知伊只需說對即可，伊並未同意亦未拒絕，只是沉默
    。員警到場後均由程新發以保險業務員身分陳述車禍經過，
    伊思及如未簽名會變成肇事逃逸，不得已在員警製作筆錄上
    簽名，伊係遭程新發設計被迫接受，並無共同詐領保險理賠
    故意等語(本院卷第11頁、第78頁至第79頁、第94頁)。惟查
    ：
　⑴張簡大裕所辯上情與歷來陳述均有不同，其所辯上情是否真
    正，已非無疑。況依據張簡大裕抗辯情節，縱使其未與程新
    發及李美英事前謀議，係到場始知程新發欲捏造系爭車禍，
    然張簡大裕到場後既明知系爭車禍非真正，卻仍在處理員警
    到場後，任令程新發將其描繪為肇事者，並在員警製作之筆
    錄上簽名，以積極行為促成系爭車禍為真正之不實外觀，且
    張簡大裕為三商美邦人壽保險股份有限公司之業務員，業經
    其於系爭刑案中自陳，其當可知悉在載有系爭車禍發生經過
    之警詢筆錄簽名，將使被上訴人誤認系爭車禍為真正，進而
    使偽稱為被害人之李美英有相當機會向被上訴人聲請保險理
    賠，張簡大裕明知上情卻仍為上揭行為，張簡大裕主觀上自
    具侵害被上訴人之故意，客觀亦使被上訴人受有損害，揆諸
    上揭說明，張簡大裕與程新發、李美英自為共同侵權行為人
    。　　
　⑵且就張簡大裕抗辯係因擔心遭起訴肇事逃逸不得已方簽名等
    情，然張簡大裕現場如向員警陳明系爭車禍並非真正，自無
    遭追訴肇事逃逸罪責之可能，其抗辯簽名非出於己意，本難
    採信，況經本院詢問，張簡大裕嗣又稱：伊當場算是默認而
    在筆錄上簽名，因伊如說實話，程新發、李美英即為詐欺，
    彼時與程新發關係沒有不好等情（本院卷第79頁），更可見
    張簡大裕當場於筆錄簽名，應係考量與程新發之情誼，而出
    於本意同意簽名共同參與本件詐欺行為。
　⒊是以，揆諸前揭規定及說明，上訴人既有共同分工參與詐騙
    行為，自應對被上訴人負擔共同侵權連帶賠償責任。被上訴
    人因上訴人上揭行為給付李美英42萬2,055元，為兩造所不
    爭執，僅李美英歸還其中8萬元，故被上訴人仍受有34萬2,0
    55 元之損害，則被上訴人依侵權行為法律關係，加計法定
    遲延利息，請求上訴人連帶賠償34萬2,055 元，自屬有據。
  ㈢張簡大裕雖另抗辯：縱有參與詐領保險金，然未分得款項，
    即無須負連帶返還之責云云，李美英就此亦抗辯：伊固有參
    與上開詐領保險理賠之行為，並分得8萬元，但已返還，則
    就其餘34萬2,055元，既非伊所取得，伊即無須負返還之責
    云云，然依前揭法條、判決要旨，程新發、李美英、張簡大
    裕既屬共同侵權行為人，即需對於全部所發生之結果即被上
    訴人所受全部損害，負連帶損害賠償責任，本不因張簡大裕
    是否分得詐領之保險理賠而有別，至李美英部分，縱已歸還
    分得款項8萬元，然李美英既為共同侵權行為人，仍應就被
    上訴人其餘所受損害之34萬2,055元負連帶損害賠償之責。
    是依上開說明，張簡大裕、李美英此部分所辯，亦屬無據，
    並無可採。
　㈣李美英雖又抗辯被上訴人起訴狀曾表示不欲對伊起訴，被上
    訴人自不得出爾反爾又追加伊為被告云云(本院卷第31頁、
    第80頁)。惟查，被上訴人起訴時雖僅列程新發及張簡大裕
    為被告，然嗣考量程新發及張簡大裕還款能力不佳，追加李
    美英為共同被告等情，有被上訴人所提刑事附帶民事起訴狀
    及追加被告狀可參（附民卷第9頁、第23頁），此應為被上
    訴人程序權利之行使，被上訴人並未在實體法上拋棄對李美
    英之侵權行為損害賠償債權，被上訴人仍有權利再行提起訴
    訟。至李美英另抗辯程新發已同意賠償，不應再向伊求償云
    云。惟程新發迄仍未賠償被上訴人，為兩造所不爭執，則李
    美英所負之共同侵權賠償債務尚未因其他連帶義務人賠償而
    消滅，自無因程新發同意被上訴人請求而生消滅被上訴人對
    李美英上開債權之可能，李美英所辯上情，均屬無據。
五、綜上所述，被上訴人依侵權行為法律關係，請求程新發、張
    簡大裕、李美英應連帶給付被上訴人34萬2,055元，及自追
    加起訴狀繕本送達最後被告翌日即110年6月1日（見附民卷
    第31、33、35頁）起至清償日止，按年息5％計算之利息，為
    有理由，應予准許。從而原審於上揭範圍內為上訴人敗訴之
    判決，並無不合。上訴論旨指摘原判決不當，求予廢棄改判
    ，為無理由，應駁回上訴。
六、本件事證已明，兩造其餘攻防及證據，因認為均不足以影響
    本判決之結果，爰不逐一論列。
七、據上論結，本件上訴為無理由，依民事訴訟法第436 條之1
    第3 項、第449 條第1 項、第78條、第85條第2項，判決如
    主文。
中　　華　　民　　國　　111 　年　　4 　　月　　29  　日
                民事第三庭  審判長法  官 高瑞聰 
                                  法  官 黃姿育
                                  法  官 林家伃
以上正本係照原本作成。
本判決不得上訴。
中　　華　　民　　國　　111 　年　　5 　　月　　3 　　日
                                  書記官 陳郁惠